【裁判字號】    99,再易,2
【裁判日期】    990831
【裁判案由】    聲請再審
【裁判全文】
福建高等法院金門分院民事判決          99年度再易字第2號
再審原告    乙○○○
再審被告    財政部國有財產局台灣北區辦事處金馬分處
法定代理人  甲○○
上列當事人間請求確認土地所有權登記請求權不存在事件，再審
原告對於中華民國99年1月29日本院98年度上易字第7號確定判決
提起再審之訴，本院判決如下：
    主  文
再審之訴駁回。
再審訴訟費用由再審原告負擔。
    事實及理由
一、按再審之訴顯無再審理由者，得不經言詞辯論，以判決駁回
    之，民事訴訟法第502條第2項定有明文。
二、本件再審原告主張略以：
（一）緣坐落金門縣金寧鄉○○○○段1025地號土地（下稱系爭
      土地）係屬伊夫家祖產，嗣因共軍侵犯金門，伊無法耕作
      致失去管理，民國43年前後，軍方開闢環島西路，道路完
      成登記時效已過，故而無法登記所有權，國軍又在鄰地上
      構築砲陣地，土地再度失管。80年間，伊先行回鄉定居，
      因該地自早即由夫婿繼先翁遺志，從事農耕多年，且自始
      即為祖產，乃將該地種植竹筍迄今，伊從不知自己無權利
      ，乃依土地法第54條之規定，檢附魏棟枰、魏文編所出具
      土地四鄰證明書，主張自86年9 月20日開始以繼續占有使
      用系爭土地之意思至申請以時效取得所有權登記之時，應
      已符合民法第770 條時效取得之規定。詎再審被告以伊並
      未實際占有系爭土地等事由訴請確認再審原告對系爭土地
      所有權登記請求權不存在之訴，經第一審法院（金門地院
      97年度訴字第17號）判決再審被告敗訴，再審被告提起上
      訴，本院98年度上易字第7 號確定判決（下稱原確定判決
      ）卻以伊無法證明占有系爭土地之始為無過失，亦無法證
      明伊以祖墳及耕種占有系爭土地逾10年，而認無民法第
      770 條取得時效規定之適用，判決確認伊之土地所有權登
      記請求權不存在。
（二）惟伊主張之登記原因係「時效取得」，並非以系爭土地為
      「祖遺土地」為由申請登記，且伊提出鬮書，即使無法作
      為取得所有權之證明文件，至少可證明伊占有系爭土地之
      始為善意，原確定判決卻認為鬮書無法作為權利證明文件
      ，顯然偏離伊所主張之時效取得，誤以土地所有權人請求
      歸還土地為調查方向，自與民法第770 條規定有違。又伊
      主張系爭土地原為夫家祖先所遺留，並提出鬮書及金門軍
      管區行政公署戶籍登記簿為憑，即係為證明伊占有系爭土
      地之始係屬善意。且基於認定系爭土地為祖產之事實，伊
      亦自信有權利占有系爭土地，因金門過去處於軍管階段，
      未有地政登記，直至43年開始辦理土地總登記後，始有地
      籍資料可稽，在此之前，鬮書對於伊而言，自屬重要之證
      明文件。且伊於前程序第一審即提出該鬮書，並主張立鬮
      書人為兆、抄、倚、浮等4 人，而魏比為伊夫婿魏再團之
      父，魏比之父則為立鬮書人中之魏「抄」，詎原確定判決
      卻依戶籍登記簿之記載，認定魏比之父為魏「操」，並逕
      行判定魏「操」非立鬮書人，亦未依民事訴訟法第199 條
      規定再為發問或曉諭，令伊陳述事實、聲明證據或為其他
      必要之聲明或陳述，以查明事實，顯然違反民事訴訟法第
      199 條之闡明義務規定，係屬突襲性裁判，侵害伊之訴訟
      權。是原確定判決有民事訴訟法第496條第1項第1 款之再
      審事由。
（三）伊於收受原確定判決後，經村中長者建議，開啟家中神主
      牌取出祖先名錄，始發現有祖先魏抄之名錄記載，名字書
      寫為「抄」，進一步比對卷附相關人之出生日期，即足證
      明魏比之父係魏「抄」。而伊係判決確定後始知此證據，
      且經斟酌後即可判定魏比之父即為上開立鬮書人中之「魏
      抄」，原確定判決有民事訴訟法第496條第1項第13款、第
      497條之再審事由。
（四）爰依民事訴訟法第496條第1項第1款、第13款及第497條，
      提起本件再審之訴。求為判決：１、原確定判決廢棄。２
      、再審被告於前程序第二審之上訴駁回。３、前程序第二
      審及再審訴訟費用由再審被告負擔。
三、再審被告未提出任何聲明或陳述。
四、經查：
（一）民事訴訟法第496條第1項第1款部分：
  １、按民事訴訟法第496條第1項第1 款所謂確定判決適用法規
      顯有錯誤之再審事由，係指依第二審判決所確定之事實而
      為之法律上判斷，有適用法規顯有錯誤之情形為限，並不
      包括確定判決認定事實錯誤之情形在內（最高法院63年台
      上字第880 號、71年度台再字第30號判例意旨參照）。且
      確定判決適用法規有無錯誤，應依裁判當時之法規或判例
      、解釋為據，如依當時之法規，其法律適用並無錯誤，自
      不因事後法規修正，而得謂其裁判用法錯誤（最高法院57
      年台上字第1091號判例意旨參照）。按以所有之意思，10
      年間和平繼續占有他人未登記之不動產，而其占有之始為
      善意並無過失者，得請求登記為所有人，為民法第770 條
      所明定。其所謂善意占有，乃指占有人自信（包括誤信）
      有權利占有而言；至所謂無過失，則指雖為善良管理人之
      注意，仍不知自己係無權利，如予相當注意即可知或懷疑
      其為無權利，而欠缺此種注意者，即為有過失。又99年 2
      月3日修正前民法第944條第1 項明定：「占有人推定係以
      所有之意思，善意、和平及公然占有者。」，並未規定占
      有之始為「無過失」，亦在推定之列。從而，依本件原確
      定判決裁判時之法律，占有人主張其占有之始為無過失者
      ，仍應就此有利於己之事實負舉證責任。
  ２、又本件再審原告自前程序起訴迄提起本件再審之訴，始終
      主張系爭土地係其夫家祖先遺留之「祖產」，則其主張之
      事實縱使屬實，亦僅涉及再審原告夫家祖先財產之輾轉繼
      承關係，況再審原告於前程序之訴訟代理人魏再團於該程
      序自承另有其他未拋棄繼承之兄弟存在（見前程序98年 4
      月27日言詞辯論筆錄），是縱如再審原告主張系爭土地係
      屬再審原告夫家「祖產」，惟再審原告既非魏再團本人，
      且明知除其夫魏再團外，另有其他繼承人，則再審原告顯
      無從誤信系爭土地已由其個人取得所有權，自難認其於占
      有之始為無過失。從而，原確定判決以再審原告所提出之
      鬮書（見第一審97年度訴字第17號卷第72頁），不足作為
      權利證明文件，並據以認定再審原告尚無縱加以相當注意
      ，仍無從懷疑自己為無權利之情事，其占有之始非屬無過
      失，與民法第770 條規定之要件不合等情，並無再審原告
      所指誤以土地所有人請求歸還土地為調查方向之情事。再
      審原告指摘原確定判決適用民法第770 條有誤，自非可採
      。
  ３、再查，原確定判決既非以立鬮書人中之「抄」是否即為戶
      籍登記簿上之「魏操」，為其認定再審原告不得依民法第
      770 條規定主張時效取得系爭土地所有權之主要理由，則
      本院前程序是否就此部分對再審原告再為發問或曉諭，使
      再審原告另為陳述或聲明證據，自與判決結果並無關聯，
      再審原告執此主張原確定判決違背民事訴訟法第199 條規
      定，亦非可採。
（二）民事訴訟法第496條第1項第13款部分：
      再審原告雖以其提出之家中神主牌，記載再審原告夫家祖
      先「魏抄」之姓名，與上開鬮書之立鬮書人「兄弟兆、抄
      、倚、浮」中之「抄」相符，主張於判決確定後發現新證
      據，依民事訴訟法第496條第1項第13款之規定請求再審云
      云。惟查原確定判決固曾指摘鬮書中立鬮書人「兄弟兆、
      抄、倚、浮」等4 人，與戶籍登記簿上再審原告先翁魏比
      之父魏操之姓名不符，無從認定再審原告與立鬮書人間有
      何關聯。惟該判決係以鬮書中就「膳業公墓園栽壹千肆佰
      枝」，並未列入分配，復未記明其土地四至、位置，尚難
      證明鬮書所載財產即為系爭土地；且再審原告主張系爭土
      地為夫家祖先所遺留，原由其先翁魏比從事耕作等情，僅
      表示魏比曾占有系爭土地，與基於一定事實而誤信取得所
      有權之情形有間。且再審原告既知悉系爭土地係夫家祖先
      所遺留，即不可能誤信得由其個人取得土地所有權，其占
      有之始並非無過失等語，為其認定再審原告不得依民法第
      770 條規定主張時效取得系爭土地所有權之主要理由。則
      即使再審原告所提出之上述神主牌確係於判決確定後始發
      現，仍不足以證明鬮書所載列入分配之財產即係系爭土地
      。況且，該鬮書既係再審原告夫家祖先所書立，而再審原
      告亦非夫家祖先遺產之單獨繼承人，則即使該鬮書為真正
      且其所載分配之財產包括系爭土地在內，亦不可能使再審
      原告合理相信系爭土地已由其個人取得所有權，則該神主
      牌自無法證明再審原告縱加以相當注意，亦不致懷疑其無
      權利。從而，該神主牌即使經斟酌，亦無從認為再審原告
      可受較有利之裁判，自難認有民事訴訟法第496條第1項第
      13款之再審事由。
（三）民事訴訟法第497條部分：
      再審原告雖另依民事訴訟法第497 條規定請求再審，惟查
      本條所稱就足以影響於判決之重要證物漏未斟酌，係指在
      第二審言詞辯論終結前，已經存在並已為聲明之證物，而
      第二審並未認為不必要而仍忽略證據聲明未為調查，或已
      為調查而未就其調查之結果予以判斷者而言。而本件再審
      原告所提出之鬮書業經原確定判決於理由中論斷為不可採
      ，至其於本件再審之訴所提出之上述神主牌並非於前程序
      第二審言詞辯論終結前業已存在並經聲明之證物，自與本
      條所定「重要證物漏未斟酌」之情形不符，再審原告此部
      分主張，亦非有據。
五、綜上，再審原告主張原確定判決具有民事訴訟法第496條第1
    項第1款、第13款及第497條所定之再審事由，為不可採，其
    據以提起本件再審之訴，顯無理由，應予駁回。
六、據上論結，本件再審之訴顯無再審理由，依民事訴訟法第
    502條第2項、第78條，判決如主文。
中    華    民    國    99    年     8    月    31  日
                  民事庭審判長法  官  滕允潔
                              法  官  吳麗惠
                              法  官  黃麟倫
以上正本證明與原本無異。
不得上訴。
                              書記官  洪國輝
中    華    民    國    99    年     8    月    31  日

司法院資訊處製作；財團法人民間司法改革基金會備份。
